【裁判字號】    99,判,1288
【裁判日期】    991202
【裁判案由】    有關核發證明事務
【裁判全文】
最  高  行  政  法  院  判  決
                                      99年度判字第1288號
上  訴  人  大溪建設股份有限公司
代  表  人  呂效賓
上  訴  人  呂學立
            呂長尊
            呂理徹
            呂幸一
            呂雅惠
            呂泗溶
            呂鄭隨鳳
            呂學明
            林延男
            李素蕙
            呂雅寧
            吳宗武
            李周彩霞
            李青芬
共      同
訴訟代理人  陳國雄  律師
            陳永昌  律師
被 上訴 人  桃園縣政府
代  表  人  吳志揚
訴訟代理人  黃全成
上列當事人間有關核發證明事務事件，上訴人對於中華民國98年
4月7日臺北高等行政法院97年度訴字第3030號判決，提起上訴，
本院判決如下：
    主  文
上訴駁回。
上訴審訴訟費用由上訴人負擔。
    理  由
一、上訴人前依平均地權條例施行細則第12條第1項規定，以大
    溪建設股份有限公司之名義，於民國93年8月12日以（93）
    大溪建字第0812號函，就原審附表一、附表二所示共47筆土
    地（下稱系爭土地）向被上訴人申請土地改良驗證，被上訴
    人乃函請相關單位（大溪鎮公所、被上訴人所屬地政局、農
    業發展局、水務局、警察局、環保局）於93年9月9日前往現
    場會勘，惟未通過驗證，上訴人卻認已取得被上訴人許可，
    仍進場施作。嗣上訴人完成土地改良後旋於96年12月14日申
    請完成複勘核發土地改良證明，經被上訴人以96年12月17日
    府工土字第0960421055號函知並未完成初驗核准，上訴人復
    於97年1月8日申請續辦初驗，被上訴人遂以97年1月18日府
    工土字第0970009849號函指定於97年1月30日至現場會勘，
    發現該土地改良作業已全部竣工，乃依平均地權條例施行細
    則第12條第1項規定，以97年2月13日府工土字第0970045885
    號函否准核發土地改良費用證明（下稱原處分）。上訴人不
    服，提起訴願，亦遭決定駁回，遂提起本件行政訴訟。
二、上訴人起訴主張：其就核發土地改良費用證明之申請已符合
    初驗之要件，被上訴人應發給土地改良費用之證明。被上訴
    人就上訴人於93年8月12日之申請竟怠為准駁之處分，已致
    上訴人誤信被上訴人並未駁回上訴人之申請，進而為土地改
    良，則被上訴人駁回上訴人土地改良費用證明之申請，不但
    違反誠信原則，亦與信賴保護原則有違等語，求為判決訴願
    決定及原處分均撤銷。並命被上訴人作成核發土地改良費用
    證明之行政處分。
三、被上訴人則以：上訴人既知須向被上訴人申請驗證，並經核
    准方可進場施作，則被上訴人於會勘後未予後續作為，上訴
    人亦應函詢被上訴人是否核准，而非遽予進場施作，被上訴
    人依平均地權條例施行細則第12條第1項規定「於驗證核准
    前已改良之部分，不予核發土地改良費用證明」所為之處分
    ，並無不合等語，資為抗辯，求為判決駁回上訴人之訴。
四、原審斟酌全辯論意旨及調查證據之結果，以：被上訴人主張
    ，上訴人於93年8月12日向被上訴人申請系爭土地之改良驗
    證，被上訴人曾以93年9月1日府工土字第0930208463號函請
    相關單位於同年9月9日前往現場會勘，惟會勘當日因上訴人
    有部分文件未齊備，被上訴人承辦人員遂口頭告知上訴人於
    補件後始核發土地改良許可等情，雖為上訴人所否認，然上
    訴人既坦承尚未取得被上訴人就系爭土地改良之驗證核准證
    明，則被上訴人以原處分否准核發該土地改良費用證明，於
    法並無不合。況申請核發土地改良費用證明，應於改良前先
    向被上訴人申請「驗證」，未經驗證「核准」者，無論其興
    工改良時間為何，均不得請求核發土地改良費用證明，為上
    訴人所明知。上訴人93年8月12日以（93）大溪建字第0812
    號申請函亦載明上訴人在提出本件改良土地驗證申請時，確
    已檢具改良土地驗證申請書，而依該申請書記載：「……茲
    依平均地權條例施行細則第12條規定填具本申請書……附註
    ：……二、……向工務（建設）機關申請發給改良土地費用
    證明。」除可證上訴人確實瞭解本件申請之規定依據外，亦
    可知核發上開證明之洽辦單位為被上訴人所屬之工務（建設
    ）機關。上訴人既自承未取得系爭土地改良之驗證核准證明
    ，當亦瞭解其尚不符核發土地改良費用證明之初步資格，若
    貿然興工改良系爭土地，其已改良之部分將無法取得土地改
    良費用證明。因此，縱被上訴人未表示准許與否，亦不足以
    使上訴人誤認為業已獲得核准，上訴人貿然興工改良系爭土
    地，自難謂無可歸責之情事。至上訴人雖主張被上訴人所稱
    有口頭告知補件一事，並無任何證據證明云云，惟被上訴人
    未以口頭告知補件一事，亦未經上訴人提出任何證據加以證
    明。上訴人既坦承尚未取得系爭土地改良之驗證核准證明，
    可見被上訴人必然曾為否准或命補正之意思表示，始符常情
    。本件係屬課予義務訴訟，且非關公益，上訴人就此即須負
    舉證責任。再者，土地所有權人為平均地權條例所定改良須
    申請核發土地改良費用證明者，應於改良前先申請驗證，以
    驗證核准為核發之前提要件，為依照前揭平均地權條例施行
    細則第12條第1項所明定；另未經驗證核准者，無論其興工
    改良時間為何，均不得請求核發土地改良費用證明。是上訴
    人訴稱其已依法向被上訴人申請驗證，被上訴人亦受理上訴
    人驗證之申請並於現場進行會勘，則上訴人興工改良土地前
    ，被上訴人即已驗證知悉土地尚未改良，對於改良之範圍已
    確實經過驗證並知之甚詳，而複勘結果又認為土地改良作業
    已竣工，則被上訴人自己怠為驗證准駁之欠缺，自因相關客
    觀資料滿足核發土地改良費用證明之法律要件而補正，則被
    上訴人自應准許核發土地改良費用之證明云云，亦有所誤解
    ，委非可採。從而，原處分以系爭土地在驗證核准前，其改
    良作業已全部竣工，不符平均地權條例施行細則第12條第1
    項規定，乃否准核發土地改良費用證明，其認事用法均無違
    誤，訴願決定遞予維持，亦無不合，因將原決定及原處分均
    予維持，駁回上訴人之訴。
五、本院查：
(一)按「本條例所稱改良土地，指左列各款而言。一、建築基地
    改良：包括整平或填挖基地、水土保持、埋設管道、修築駁
    嵌、開挖水溝、鋪築道路等。二、農地改良：包括耕地整理
    、水土保持、土壤改良及修築農路、灌溉、排水、防風、防
    砂、堤防等設施。三、其他用地開發所為之土地改良。」「
    土地所有權人為本條例所定改良須申請核發土地改良費用證
    明者，應於改良前先依左列程序申請驗證；於驗證核准前已
    改良之部分，不予核發土地改良費用證明：一、於開始興工
    改良之前，填具申請書，向直轄市或縣（市）主管機關申請
    驗證，並於工程完竣翌日起10日內申請複勘。二、直轄市或
    縣（市）主管機關於接到申請書後派員實地勘查工程開始或
    完竣情形。三、改良土地費用核定後，直轄市或縣（市）主
    管機關應按宗發給證明，並通知地政機關及稅捐稽徵機關。
    」平均地權條例施行細則第11條及12條第1項定有明文。依
    此規定，土地所有權人申請核發土地改良費用證明者，必須
    於改良前先申請驗證，並經驗證核准，始符規定；茍於驗證
    核准前擅為興工改良，則就核准前之改良部分即不得核發土
    地改良費用證明。
(二)本件上訴人雖於93年8月12日就系爭土地向被上訴人申請土
    地改良驗證，惟並未獲被上訴人驗證核准，上訴人仍進場施
    作，迄被上訴人於97年11月30日至現場會勘，發現該土地改
    良作業已全部竣工時止，系爭土地均未通過驗證，為原審所
    確認之事實，且為上訴人所不爭執。則原判決因認被上訴人
    否准核發土地改良費用證明於法無不合，經核與上開規定無
    違，難指為違法。上訴意旨雖稱：被上訴人就上訴人於93年
    8月12日之申請怠為准駁之處分，致上訴人誤信被上訴人並
    未駁回上訴人之申請，進而為土地改良，則被上訴人否准上
    訴人之申請，顯違反誠信原則及信賴保護原則云云。惟土地
    所有權人申請核發土地改良費用證明者，必須於改良前先申
    請驗證，並經驗證核准，已如前述，所謂「經驗證核准」，
    自係指主管機關正式為「驗證之核准」，始足當之。本件縱
    如上訴人所言，被上訴人確有怠為准駁處分之情事，上訴人
    自得就被上訴人之消極不作為提起行政救濟，不能謂系爭土
    地等同於業經驗證核准。故被上訴人關於驗證核准前已改良
    部分，不予核發土地改良費用證明，即非無據，亦無違反誠
    信原則、信賴保護原則情事。又所謂判決不備理由係指判決
    全然未記載理由，或雖有判決理由，但其所載理由不明瞭或
    不完備，不足使人知其主文所由成立之依據；而所謂判決理
    由矛盾，係指判決有多項理由，且互相衝突，無以導出判決
    之結論而言。原判決既已就駁回上訴人之訴所持理由，敘明
    其判斷之依據，並將判斷而得心證之理由，詳細論列於判決
    ，即無上訴人所指判決理由矛盾、理由不備情事。上訴人其
    餘所訴各節，乃上訴人就原審取捨證據、認定事實之職權行
    使，指摘其為不當，均無可採。
(三)綜上，上訴意旨均係就原審已詳為論述事項，指摘原判決違
    法，洵不可採。原判決並無不適用法規或適用不當等違背法
    令情事，其所適用之法規與該案應適用之現行法規並無違背
    ，與解釋判例，亦無牴觸。上訴論旨，指摘原判決違誤，求
    予廢棄，難認有理由，應予駁回。
六、據上論結，本件上訴為無理由。依行政訴訟法第255條第1項
    、第98條第1項前段、民事訴訟法第85條第1項前段，判決如
    主文。
中    華    民    國    99    年    12    月    2     日
                    最高行政法院第四庭
                        審判長法官  黃  璽  君
                              法官  鄭  忠  仁
                              法官  楊  惠  欽
                              法官  吳  東  都
                              法官  陳  金  圍

以  上  正  本  證  明  與  原  本  無  異
中    華    民    國    99    年    12    月    2     日
                              書記官  彭  秀  玲

司法院資訊處製作；財團法人民間司法改革基金會備份。
